最高法院民事判決　　　　　　　　　　　　　　　　八十七年度台上字第二三○號
　　上　訴　人　陳長酉
　　被 上訴 人　洪忠緯
　　　　　　　　洪婉婷
　　共　　　同
　　訴訟代理人　王雲平律師
右當事人間請求返還不當得利事件，上訴人對於中華民國八十六年六月十七日臺灣高
等法院第二審判決（八十六年度上字第四六三號），提起上訴，本院判決如左：
    主  文
上訴駁回。
第三審訴訟費用由上訴人負擔。
    理  由
本件被上訴人主張：上訴人所有，前以其妻即訴外人陳許郁端名義登記，坐落臺北市
○○段一小段八○五號土地及其上門牌臺北市○○○路○段一一九號（原二四三號）
三樓之七房屋，原由陳許郁端向臺北市第五信用合作社（下稱五信合作社）抵押借款
，嗣因屆期未清償，經該合作社聲請法院拍賣。在法院拍賣之前，上開房地因買賣而
移轉登記為伊之被繼承人洪祈旺名義所有，洪祈旺為免遭法院執行拍賣，遂於民國七
十七年八月二十三日償還該貸款本息新臺幣（下同）一百六十六萬零七十三元。前開
房地其後經法院判決洪祈旺之所有權登記應予塗銷，回復陳許郁端名義所有，上訴人
旋辦理更名登記為其名義所有，並以上述貸款業經洪祈旺清償為由，訴請法院判決塗
銷五信合作社之抵押權登記勝訴確定。洪祈旺並無為上訴人清償貸款之義務，上訴人
因洪祈旺之清償而獲有免除房地負擔之利益，自應將該項利益返還與洪祈旺等情。爰
依不當得利、無因管理及侵權行為法律關係，求為命上訴人如數返還前述代償之款項
並加計自代償日起算法定利息之判決。
上訴人則以：前開房地於七十六年十一月間，因受訴外人游松文、陳萬利與潘阿源等
人之詐騙，在同年十一月六日移轉登記與潘阿源，嗣潘阿源再提供為洪祈旺及訴外人
黃祺福設定不實之三百萬元最高限額抵押權，旋於同年月二十三日由潘阿原將產權移
轉與洪祈旺。刑事部分業經判處洪祈旺有期徒刑十月（減為五月）確定，民事部分洪
祈旺之房地所有權移轉登記亦經最高法院判決應予塗銷在案。洪祈旺明知其係惡意取
得房地，並非該房地之真正所有權人，亦非真正之抵押物第三取得人，其就債之履行
應無利害關係，更無給付之義務，竟代為清償，其清償應屬不法原因之給付，依法不
得請求返還。況洪祈旺代償之對象係向五信合作社貸款之債務人陳許郁端，被上訴人
對伊請求返還不當得利，於法不合。再者，洪祈旺之前開抵押權迄未塗銷，伊亦未受
有何利益可言等語，資為抗辯。
原審審理結果以：前開房地曾由原所有權登記名義人陳許郁端提供為擔保，（以上訴
人為連帶保證人）向五信合作社借款，而設定本金最高限額一百八十萬元抵押權與該
合作社，七十七年間五信合作社因陳許郁端未清償債務而聲請法院拍賣抵押物，同年
八月二十三日由當時房地所有權登記名義人洪祈旺在拍賣程序中，以現金清償五信合
作社一百六十六萬零七十三元，嗣洪祈旺就該房地之所有權移轉登記，經最高法院判
決應予塗銷確定，回復為陳許郁端名義所有，上訴人旋將房地更名登記為其名義所有
各情，為兩造所不爭執，並有土地及建物登記簿謄本可稽，堪信為真實。則洪祈旺在
法院拍賣程序中，以現金向五信合作社清償，係本於自己之利益而清償抵押債務，嗣
洪祈旺之房地所有權經法院判決塗銷，回復為陳許郁端名義所有，陳許郁端因該債務
之清償，自受有利益，而擔保物既經上訴人更名為其所有，上訴人亦因債務清償免除
擔保物之負擔而受有利益。雖洪祈旺取得房地所有權係出於惡意，惟其係因五信合作
社聲請法院強制執行而清償貸款，並無基於任何不法之原因而為給付。被上訴人依民
法第一百七十九條（原判決誤為一百七十七條）不當得利法律關係﹖主張上訴人應返
還該利益，非無理由。再者洪祈旺雖曾於七十七年八月二十三日以郵局存證信函通知
陳許郁端將系爭債權讓與訴外人周進添，惟周進添又於八十一年八月二十五日再將債
權轉還與洪祈旺，有郵局存證信函可稽。上訴人抗辯嗣後之債權讓與屬通謀虛偽意思
表示，並未舉證證明，自無可取。從而被上訴人以其為洪祈旺之繼承人，本於繼承關
係及不當得利法律關係，訴請上訴人返還一百六十六萬零七十三元及自七十七年八月
二十三日起至清償日止，按年息百分之五計算之利息，為有理由，應予准許等詞，因
而將第一審所為被上訴人敗訴之判決廢棄，改判如其聲明，經核於法並無不合。查洪
祈旺於其取得房地產權之時，曾以該房地為擔保，向彰化商業銀行辦理抵押貸款；而
潘阿源為洪祈旺及黃祺福設定之三百萬元最高限額抵押權，迄未塗銷，縱屬實情，均
與洪祈旺清償系爭債務，上訴人是否因而獲有不當利益無涉。上訴人執以抗辯其未有
何不當利得，洪祈旺係出於不法原因為給付云云，容有誤會。上訴論旨，就原審取捨
證據、認定事實之職權行使，指摘原判決不當，求予廢棄，難謂有理由。
據上論結，本件上訴為無理由，依民事訴訟法第四百八十一條、第四百四十九條第一
項、第七十八條，判決如主文。
中      華      民      國    八十七    年      二      月    十二      日
                              最高法院民事第六庭
                                  審判長法官  蕭  亨  國
                                        法官  吳  正  一
                                        法官  楊  隆  順
                                        法官  陳  淑  敏
                                        法官  黃  義  豐
      右正本證明與原本無異
                                              書  記  官
中      華      民      國    八十七    年      二      月    二十四    日
